【裁判字號】    95,重訴,16
【裁判日期】    951004
【裁判案由】    損害賠償
【裁判全文】
臺灣高等法院臺中分院民事判決          95年度重訴字第16號
原      告  乙○○
                      號
            戊○○
兼  上一人
訴訟代理人  甲○○
原      告  丙○○
            原名張蘭英）住台.
                          號7.
被      告  己○○
                      2樓（
            丁○○
上列原告因被告詐欺等上訴案件，提起刑事附帶民事訴訟（95年
度附民字第20號），請求侵權行為損害賠償事件，經本院刑事庭
裁定移送，本院於民國95年9月20日言詞辯論終結，判決如下︰
    主     文
被告應連帶給付原告乙○○新臺幣肆佰陸拾陸萬陸仟柒佰伍拾元
、連帶給付原告戊○○新臺幣貳佰玖拾萬元、連帶給付原告甲○
○新臺幣柒佰萬元、連帶給付原告丙○○新臺幣伍拾萬元。
被告己○○應給付原告乙○○新臺幣參萬貳仟陸佰元、給付原告
戊○○新臺幣壹萬陸仟參佰元。
訴訟費用由被告連帶負擔。
    事實及理由
壹、程序方面：被告己○○經合法通知，無正當理由未於言詞辯
    論期日到場，核無民事訴訟法第386條所列各款情事，爰依
    原告之聲請，由其一造辯論而為判決。
貳、實體方面：
一、原告主張：(一)被告己○○（下稱己○○）於民國90年8月間
    及91年10月間，自任會首分別邀集每會新台幣（下同）2萬
    元之民間互助會，採內標制，連同會首共31會，期間自90
    年8月15日起至92年12月15日止，於每月15日，在台中市○
    ○區○○路50號己○○住處開標。詎己○○竟未經原告張蘭
    英（更名為丙○○，下稱張蘭英）之同意，冒用張蘭英名義
    加入該2萬元之互助會為會員，並意圖為自己不法之所有，
    於90年12月15日，在其上開住處開標該2萬元之互助會前，
    偽簽「張蘭英」之署名填寫標息3,700元，而偽造該標單，
    持之行使參予競標，標取該2萬元之互助會，使原告戊○○
    、乙○○（下稱戊○○、乙○○，其中乙○○以沈先生名義
    參加二會）等活會會員誤以為係張蘭英本人參加該互助會並
    標得會款，戊○○因而交付會款16,300元、乙○○因而交付
    二會會款合計32,600元予己○○，足以生損害於戊○○、乙
    ○○等活會會員。(二)又己○○與被告丁○○（下稱丁○○）
    係夫妻關係，丁○○平日以駕駛計程車為業，己○○則無固
    定收入，僅曾邀集互助會自任會首及買賣股票、簽賭六合彩
    。二人均明知其等財務狀況欠佳，收入並不足以支付大額借
    款及高額利息，仍基於共同意圖為自己不法所有之概括犯意
    聯絡（己○○部分係承上概括犯意），由丁○○將其所有合
    作金庫銀行黎明分行（原為台中市第九信用合作社篤行分社
    ）第7532號支票存款帳戶及台中市第二信用合作社南屯分社
    第5037之7號支票存款帳戶之支票、印章交予己○○，於下
    列時間、地點，以親友欠錢週轉或丁○○須錢購買計程車、
    過年須用錢等為藉口，簽發該二帳戶之支票，並誘以高額利
    息，連續向甲○○、戊○○、乙○○、張蘭英詐取下開金錢
    ：(1)己○○先於91年7月15日，在其台中市○○區○○路50
    號住處，向甲○○詐稱其親戚欠錢週轉，欲借用甲○○參加
    其為會首之互助會得標會款56萬元，並誘以高額利息，使甲
    ○○信以為真，將得標會款56萬元借予己○○；己○○另自
    91 年11月間起至92年3月中旬止，多次在其住處以其朋友或
    嫂嫂欠錢週轉為由，向甲○○借款，仍誘以高額利息，再使
    甲○○陷於錯誤，陸續交付金錢，連同上開56萬元會款，己
    ○○合計向甲○○詐得約700萬元，並簽發如附表壹所示丁
    ○○為發票人之支票予甲○○，作為支付工具（支票金額含
    利息部分）。嗣支票屆期經甲○○提示均遭退票，己○○、
    丁○○亦逃逸無蹤，甲○○始知受騙。(2)己○○自91年6月
    間起至92年2月間止，多次前往台中市○○路83號對面戊○
    ○經營之店面，以其朋友購買土地或其嫂嫂購買股票欠錢週
    轉為由，向戊○○借款，並誘以高額利息，使戊○○陷於錯
    誤，陸續交付約290萬元予己○○（最後一筆金額為45萬元
    ），己○○則簽發如附表貳所示丁○○為發票人之支票（支
    票金額含利息部分），交予戊○○作為支付工具，嗣支票屆
    期經戊○○提示均遭退票，己○○、丁○○亦逃逸無蹤，戊
    ○○始知受騙。(3)己○○自91年11、12月間起至92年2月18
    日止，多次在其台中市○○區○○路50號住處，以其朋友、
    親戚欠錢週轉或過年須用錢為由，向乙○○借款，並誘以高
    額利息，使乙○○陷於錯誤，陸續交付4,666,750元予己○
    ○或其子張詠翔，己○○則交付如附表參所示丁○○、徐明
    智、游張淑茹為發票人之支票予乙○○，作為支付工具（最
    後一筆金額為200萬元，其中徐明智、游張淑茹為發票人之
    支票，係由己○○之子張詠翔交予乙○○，業經張詠翔取回
    ），嗣支票屆期經乙○○提示均遭退票，己○○、丁○○亦
    逃逸無蹤，乙○○始知受騙。(4)己○○於92年1月間某日，
    在其台中市○○區○○路50號住處，向張蘭英詐稱丁○○欲
    換新計程車須用錢，使張蘭英信以為真，分別於92年1月28
    日及92年2月28日交付20萬元及30萬元予己○○，己○○則
    支付張蘭英2,000元之利息，並簽發如附表伍所示丁○○為
    發票人之支票予張蘭英，作為支付工具，嗣支票屆期經張蘭
    英提示均遭退票，己○○、丁○○亦逃逸無蹤，張蘭英始知
    受騙。爰依侵權行為之法律關係，請求被告給付原告各如訴
    之聲明所示之金額。並為訴之聲明：(1)被告己○○、丁○○
    應連帶給付原告乙○○4,666,750元；被告己○○應給付原
    告乙○○32,600元。(2)被告己○○、丁○○應連帶給付原告
    戊○○2,900,000元；被告己○○應給付原告戊○○16,300
    元。(3)被告己○○、丁○○應連帶給付原告甲○○700萬元
    。(4)被告己○○、丁○○應連帶給付原告丙○○50 萬元。
二、被告則以：
(一)、被告丁○○則以：借款的事都是其妻己○○在處理，被告並
    不知情，被告是開計程車的，身體不好，雖然同意己○○簽
    發被告的票，但不知道己○○開這麼多張票，因為每次開票
    前己○○並未先告訴被告，被告是事後才知道己○○開了這
    麼多張票。又原告甲○○標會時，被告有時在場，有時不在
    場，只有比較早回家時才會在場等語，資為抗辯。並答辯聲
    明：駁回原告之訴。
(二)、被告己○○經合法通知，無正當理由未到庭，亦未以書面為
    任何聲明及陳述。
三、經查，原告主張之事實，有附表壹、貳、參、肆、伍所示被
    告丁○○為發票人之支票、退票理由單影本（不含附表參所
    示徐明智、游張淑茹為發票人之支票，該二張支票業經被告
    己○○、丁○○之子張詠翔取回）、被告己○○為會首每會
    各2萬元及3萬元之互助會簿影本、合作金庫銀行黎明分行94
    年6月6日合金黎字第0940002652號函附被告丁○○所有第
    7532號支票存款帳戶交易明細表、台中市第二信用合作社94
    年9月19日中二信總字第719號函附被告丁○○所有第5037-7
    號支票存款帳戶交易明細表在本院依職權調閱之本院95年度
    上訴字第190號刑事案卷可稽（見臺灣臺中地方法院檢察署
    92年度發查字第1114號案卷第6-10頁反面、94年度偵緝字第
    704號案卷第13-16頁、92年度發查字第1576號案卷第8及9頁
    、臺灣臺中地方法院94年度訴字第2791號案卷第24-44頁、
    第86頁反面至第90頁），依上開合作金庫黎明分行函所載，
    被告丁○○所有第7532號支票存款帳戶自92年3月28日即拒
    絕往來，且拒絕往來退票紀錄高達50次，另依該台中市第二
    信用合作社函所載，被告丁○○所有第5037之7號支票存款
    帳戶自92年3月6日起即開始退票，於92年3月28日拒絕往來
    。參以己○○在上開刑事案件自承其向甲○○、戊○○、乙
    ○○、張蘭英借款，每10萬元每月支付2,400元之利息，該
    期間僅曾邀集互助會自任會首及買賣股票、簽賭六合彩，並
    未從事其他工作，被告丁○○則在本院審理中自承其以駕駛
    計程車為業，有同意己○○使用其支票等語，並在前開刑事
    案件坦承己○○沒有工作，且己○○於90年12月15日即偽簽
    張蘭英之署名填寫標息3,700元，而偽造該標單，持之行使
    標得該2萬元之互助會，向戊○○、乙○○及其他活會會員
    共26名收取每人16,300元之會款。綜上，己○○、丁○○明
    知其財務狀況欠佳，收入並不足以支付大額借款及高額利息
    ，竟仍持附表壹、貳、參、伍所示之支票向甲○○、戊○○
    、乙○○、張蘭英借款金額合計逾千萬元，且於支票退票前
    仍借取大筆金額，持以借款之支票則屆期提示均經退票，自
    堪認被告二人有不法所有之共同詐欺意圖至明。被告丁○○
    辯稱其雖同意己○○使用支票，但己○○開票前並未先告知
    伊，且借款之事均為己○○處理，伊不知情等語。惟查，丁
    ○○與己○○係夫妻關係，丁○○對於己○○無業且無收入
    一節知之甚詳，卻仍長時間將其所有之上開合作金庫銀行黎
    明分行、台中市第二信用合作社南屯分社之支票存款帳戶及
    印章交由己○○使用，並於倒債後一起逃逸無蹤，其對己○
    ○簽發上開二帳戶之支票，向甲○○、戊○○、乙○○、張
    蘭英等人詐取上開款項等情，自難諉為不知，被告丁○○上
    開抗辯，自無可採。末查，被告己○○因上開偽造文書、詐
    欺犯行，被告丁○○因上開詐欺犯行，經本院刑事庭以95年
    度上訴字第190號判決判處己○○有期徒刑二年、丁○○有
    期徒刑八月（己○○部分目前上訴最高法院審理中，丁○○
    部分則已確定）一節，亦經本院調閱該刑事案卷核閱屬實，
    是原告主張被告己○○偽造張蘭英名義之標單標會，致不知
    情之原告乙○○、戊○○交付前開會款，侵害其二人之權利
    ，另被告二人共同詐欺犯行侵害原告四人之權利等情，堪信
    為真。
四、按「因故意或過失，不法侵害他人之權利者，負損害賠償責
    任。故意以背於善良風俗之方法加損害於他人者，亦同。」
    、「數人共同不法侵害他人之權利者，連帶負損害賠償責任
    。」、「負損害賠責任者，除法律另有規定或契約另有訂定
    外，應回復他方損害前之原狀。因回復原狀而應給付金錢者
    ，自損害發生時起，加給利息。」，民法第184條第1項、第
    185條第1項前段、第213條第1項、第2項分別定有明文。本
    件己○○、丁○○二人上開行為，核與前開侵權行為之要件
    相合，被告二人應連帶賠償原告四人因受詐欺所受之損害，
    被告己○○應賠償原告乙○○、戊○○因其偽造文書所受之
    損害。
五、從而，原告基於侵權行為損害賠償請求權，請求被告己○○
    、丁○○連帶給付原告乙○○4,666,750元、連帶給付原告
    戊○○2,900,000、連帶給付原告甲○○700萬元、連帶給付
    原告丙○○50萬元；被告被告己○○應給付原告乙○○32,6
    00元、給付原告戊○○16,300元，為有理由，應予准許。
據上論結，原告之訴為有理由，依民事訴訟法第78條、第85條第
2項、第385條第1項前段、第463條，判決如主文。
中    華    民    國    95    年    10    月    4    日
                    民事第七庭審判長法  官    袁再興
                                    法  官    盧江陽
                                    法  官    陳賢慧
以上正本係照原本作成。
丙○○部分不得上訴。
其餘部分得上訴。
如對本判決上訴，須於收受判決送達後二十日內向本院提出上訴
書狀，其未表明上訴理由者，應於提出上訴後二十日內向本院提
出上訴理由書 (須按他造人數附具繕本)。
上訴時應提出委任律師為訴訟代理人之委任狀。具有民事訴訟法
第四百六十六條之一第一項但書或第二項之情形為訴訟代理人者
，另應附具律師及格證書及釋明委任人與受任人有該條項所定關
係之釋明文書影本。
                                  書記官     金珍華
中    華    民    國    95    年    10    月    4     日
附表壹：
編號 付款人     發票人  發票日     金額      支票號碼
1    台中市第二 丁○○  92年3月00  000000    CM0000000
     信用合作社         日
     南屯分社
2    同上       同上    92年3月25  7200      CM0000000
                        日
3    同上       同上    92年3月00  0000000   CM0000000
                        日
4    同上       同上    92年4月5日 214400    CM0000000
0    同上       同上    92年4月00  00000     CM0000000
                        日
6    同上       同上    92年4月00  000000    CM0000000
                        日
7    同上       同上    92年4月00  000000    CM0000000
                        日
8    同上       同上    92年4月00  00000     CM0000000
                        日
9    同上       同上    92年5月5日 209600    CＺ0000000
00   合作金庫銀 同上    92年5月6日 200000    JP0000000
     行黎明分行
11   台中市第二 同上    92年5月00  00000     CM0000000
     信用合作社         日
     南屯分社
12   同上       同上    92年5月00  000000    CM0000000
                        日
13   同上       同上    92年5月00  000000    CM0000000
                        日
14   同上       同上    92年6月5日 204800    CM0000000
                        日
15   同上       同上    92年6月00  000000    CM0000000
                        日
16   同上       同上    92年6月00  000000    CM0000000
                        日
17   同上       同上    92年7月5日 200000    CＺ0000000
00   同上       同上    92年7月00  000000    CM0000000
                        日
19   同上       同上    92年7月00  000000    CM0000000
                        日
20   同上       同上    92年8月00  000000    CM0000000
                        日
21   同上       同上    92年8月00  000000    CM0000000
                        日
22   同上       同上    92年9月00  000000    CM0000000
                        日
23   同上       同上    92年9月00  000000    CM0000000
                        日
24   同上       同上    92年10月0  000000    CM0000000
                        0日
25   同上       同上    92年10月0  000000    CM0000000
                        0日
26   同上       同上    92年11月0  000000    CM0000000
                        0日
27   同上       同上    92年10月0  000000    CM0000000
                        0日
28   同上       同上    92年12月0  000000    CM0000000
                        0日
29   同上       同上    92年12月0  000000    CM0000000
                        0日
30   同上       同上    93年1月00  000000    CM0000000
                        日
31   同上       同上    93年2月00  000000    CM0000000
                        日
32   同上       同上    93年3月00  000000    CM0000000
                        日
33   同上       同上    93年4月00  000000    CM0000000
                        日
34   同上       同上    93年5月00  000000    CM0000000
                        日
附表貳：
編號 付款人     發票人  發票日     金額      支票號碼
1    台中市第二 丁○○  92年3月7日 200000    CM0000000
     信用合作社
     南屯分社
2    合作金庫銀 同上    92年3月00  000000    JP0000000
     行黎明分行         日
3    台中市第二 同上    92年3月00  00000     CM0000000
     信用合作社         日
     南屯分社
4    合作金庫銀 同上    92年3月00  000000    JP0000000
     行黎明分行         日
5    台中市第二 同上    92年3月25  7200      CM0000000
     信用合作社         日
     南屯分社
6    同上       同上    92年3月25  4800      CM0000000
                        日
7    合作金庫銀 同上    92年3月00  000000    JP0000000
     行黎明分行         日
8    同上       同上    92年3月00  000000    JP0000000
                        日
9    台中市第二 同上    92年3月00  000000    CM0000000
     信用合作社         日
     南屯分社
10   合作金庫銀 同上    92年4月7日 100000    JP0000000
     行黎明分行         日
11   台中市第二 同上    92年4月18  7200      CM0000000
     信用合作社         日
     南屯分社
12   同上       同上    92年4月00  000000    CM0000000
                        日
13   合作金庫銀 同上    92年4月00  000000    JP0000000
     行黎明分行         日
14   台中市第二 同上    92年4月25  7200      CM0000000
     信用合作社         日
     南屯分社
15   合作金庫銀 同上    92年4月00  000000    JP0000000
     行黎明分行         日
16   台中市第二 同上    92年4月25  4800      CM0000000
     信用合作社         日
     南屯分社
17   同上       同上    92年5月00  000000    CM0000000
                        日
18   合作金庫銀 同上    92年5月00  000000    JP0000000
     行黎明分行         日
19   台中市第二 同上    92年5月25  7200      CM0000000
     信用合作社         日
     南屯分社
20   同上       同上    92年5月25  4800      CM0000000
                        日
21   同上       同上    92年6月00  000000    CM0000000
                        日
22   同上       同上    92年6月00  000000    CM0000000
                        日
附表參：
編號 付款人     發票人  發票日     金額      支票號碼
1    台中市第二 丁○○  92年3月00  000000    CM0000000
     信用合作社         日
     南屯分社
2    同上       同上    92年4月6日 300000    CM0000000
0    同上       同上    92年4月6日 700000    CM0000000
0    同上       同上    92年4月00  000000    CM0000000
                        日
5    同上       同上    92年4月00  000000    CM0000000
                        日
6    合作金庫銀 同上    92年5月5日 300000    JP0000000
     行黎明分行
7    同上       同上    93年2月00  000000    JP0000000
                        日
8    不詳       徐明智  不詳       300000    UA0000000
0    不詳       游張淑  不詳       46750     HK0000000
                如
附表肆：
編號 付款人     發票人  發票日     金額      支票號碼
1    合作金庫銀 丁○○  92年2月00  000000    JP0000000
     行黎明分行         日
附表伍：
編號 付款人     發票人  發票日     金額      支票號碼
1    合作金庫銀 丁○○  92年3月00  000000    JP0000000
     行黎明分行         日
2    台中市第二 同上    92年3月00  000000    CM0000000
     信用合作社         日
     南屯分社


司法院資訊處製作；財團法人民間司法改革基金會備份。
